【裁判字號】    95,判,265
【裁判日期】    950302
【裁判案由】    採購
【裁判全文】
最  高  行  政  法  院  判  決
                                     95年度判字第00265號
上  訴  人  昆聯企業有限公司
代  表  人  甲○○
被 上訴 人  臺灣糖業股份有限公司蒜頭糖廠
代  表  人  乙○○
上列當事人間因採購事件，上訴人對於中華民國93年7月30日高
雄高等行政法院92年度訴字第1389號判決，提起上訴，本院判決
如下：
    主  文
上訴駁回。
上訴審訴訟費用由上訴人負擔。
    理  由
一、本件上訴人參加被上訴人於民國（下同）89年11月21日辦理
    之「自動化豬隻濕餵系統工程」採購招標案，以新台幣（下
    同）1,516萬5,200元得標。嗣被上訴人認上訴人有政府採購
    法第101條第1項第1款、第2款之違法情事，乃依政府採購法
    規定以91年12月9日蒜畜二字第9116601011號函將事實及理
    由通知上訴人，並附記如其認為不實者，得於接獲通知次日
    起20日以書面向被上訴人提出異議，如未提出異議者，將依
    同法第102條規定刊登政府採購公報。上訴人不服，於91年
    12月19日向被上訴人提出異議，而被上訴人以其異議無理由
    ，另以92年1月3日蒜畜二字第9216601002號函通知上訴人，
    將依政府採購法第31條第2項、第102條規定追繳已發還之押
    標金85萬元及刊登政府採購公報。上訴人仍不服是項異議處
    理結果，遂循序提起本件行政訴訟。
二、本件上訴人在原審起訴意旨略以：上訴人參與系爭採購招標
    案時，所出具由隆豐牧場張清源及德欣牧場黃德福簽發之「
    完工證明書」，及益帆公司所出示其為德欣牧場安裝上揭系
    統工程之「設備安裝完工證明書」，並非偽造或變造，且刑
    事部分，亦未認定上訴人之負責人涉有違反政府採購法第87
    條第4項、第101條第1項第1、2、6款之行為，故行政院公共
    工程委員會審議判斷及原處分均屬違法。為此請判決將行政
    院公共工程委員會審議判斷及原處分均撤銷等語。
三、被上訴人則以：被上訴人係依據調查局南機組來函及其檢附
    之台灣嘉義地方法院檢察署90年度偵字第6713號起訴書，認
    為上訴人有觸犯政府採購法第87條第4項、第101條第1款及
    第2款情形，並依政府採購法規定將事實及理由通知上訴人
    ，並附記如其認為不實者，得於接獲通知次日起20日內，以
    書面向被上訴人提出異議，如未提出異議者，將依同法第10
    2條規定刊登政府採購公報，被上訴人該項作為，並無不法
    。又上訴人嗣經台灣嘉義地方法院91年度訴字第527號刑事
    判決，認其觸犯政府採購法，故被上訴人依政府採購法第31
    條第8項及工程合約第6條第7項第8款規定，應追繳已發還上
    訴人之押標金85萬元，依法亦無不合等語，資為抗辯。
四、原審斟酌全辯論意旨及調查證據結果，以：按「政府機關、
    公立學校、公營事業辦理採購，依本法之規定；本法未規定
    者，適用其他法律之規定。」「機關辦理採購，發現廠商有
    下列情形之一者，應將事實及理由通知廠商，並附記如未提
    出異議者，將刊登政府採購公報：．．．二借用或冒用他人
    名義或證件，或以偽造、變造之文件參加投標、訂約或履約
    者。」「機關得於招標文件中規定，廠商有下列情形之一者
    ，其所繳納之押標金，不予發還，其已發還者，並予追繳：
    一以偽造、變造之文件投標。」政府採購法第3條、第101條
    第1項第2款、第31條第2項第1款分別定有明文。。經查被上
    訴人於89年11月21日辦理系爭採購招標案，依其卷附之工程
    投標須知及工程招標公告規定，其投標廠商之資格須具「曾
    在國內有建造、安裝「自動化豬隻濕餵系統工程」，並能正
    常運作者（檢附實績證明文件）」始得參與投標。而上訴人
    為取得參與投標之資格之證明文件及得標，乃由負責人甲○
    ○與當時擔任被上訴人系爭採購招標案之技術服務廠商之
    倫公司負責人張培豪謀議，除由張培豪找來益帆公司、亞宏
    公司參與競標，使合於3家廠商公開競標之規定外，另由張
    培豪以電腦繕印上開3家公司內容不實之「完工證明」2紙及
    「設備安裝完工證明書」乙紙後，再分別將上訴人與亞宏公
    司之「完工證明」交由隆豐牧場之負責人張清源；及將益帆
    公司之「設備安裝完工證明書」交付德欣牧場之負責人黃德
    福。而張清源、黃德福明知上開3家公司並無為渠等之牧場
    規劃興建或安裝「自動化豬隻濕餵系統工程」，或僅是承包
    小部分下游工程，卻基於使該3家公司取得參與投標之資格
    ，而再由張培豪所出示之「完工證明」或「設備安裝完工證
    明書」上予以蓋章，再交予張培豪。旋由甲○○以上訴人名
    義投標、黃英彬以亞宏公司名義投標及由不知情之周麗娟（
    上訴人公司會計）以益帆公司名義投標，行使該不實之完工
    證明書等情，業經南機組移送台灣嘉義地方法院檢察署檢察
    官偵查起訴，並經台灣嘉義地方法院、台灣高等法院台南分
    院分別將張培豪、甲○○、張清源、黃德福等人以行使偽造
    文書罪判處有期徒刑在案，此有台灣嘉義地方法院檢察署90
    年度偵字第6713號起訴書、台灣嘉義地方法院91年度訴字第
    527號刑事判決書、台灣高等法院台南分院92年度上訴字第
    1233號刑事判決書附卷可參。是上訴人主張由隆豐牧場張清
    源及德欣牧場黃德福出具之「完工證明書」或「設備安裝完
    工證明書」，並非偽造或變造云云，要不可採。準此以觀，
    上訴人於參與系爭採購招標案時，並不具備投標之資格，其
    利用偽造之文件參加投標，縱其以最低價得標，其得標亦難
    認為合法。又縱使如上訴人所言，是隆豐牧場委託倫公司
    規劃設計，惟倫公司係經營貿易業務，自無安裝施工之能
    力，而將其安裝工程發包由上訴人施工，是屬貿易商規劃設
    計之必然結果云云。惟參酌上揭系爭採購招標案之工程投標
    須知及工程招標公告規定，其投標廠商之資格須具「曾在國
    內有建造、安裝『自動化豬隻濕餵系統工程』，並能正常運
    作者（檢附實績證明文件）」始得參與投標，故如僅係參與
    協力或承包小部分下游部分工程，而非負責建造、安裝全責
    之廠商，自不符合投標資格之要件。準此，退一步言，縱稱
    上訴人有為隆豐牧場承作「自動化豬隻濕餵系統工程」小部
    分之鐵工工程，殊難謂具有建造或安裝「自動化豬隻濕餵系
    統工程」之實績。從而隆豐牧場負責人張清源先前所出具之
    「完工證明」，自亦屬偽造之文書。上訴人主張上開完工證
    明，並無不法可言，亦不足採。又機關辦理採購，發現廠商
    有政府採購法第101條第1項各款所列情形之一者，即應將事
    實及理由通知廠商，並於經行政院公共工程委員會審議結果
    ，認為廠商確有違反上開法條之規定，則辦理採購之機關即
    應將廠商名稱及相關情形刊登政府採購公報，而列為不良之
    廠商（同法第102條第3項參照）。又政府採購法第101條本
    身並無刑責之規定，故廠商如有違反該條規定者，並不以須
    經刑事判決有罪，機關始得將其刊登政府公報，列為不良之
    廠商。何況，以偽造之文件參加投標，即屬行使偽造文書之
    犯罪態樣，而上訴人之負責人甲○○亦經司法機關判決有罪
    在案，是被上訴人依據調查局南機組91年11月8日調南機肅
    字第09176122442號函暨台灣嘉義地方法院檢察署90年度偵
    字第6713號起訴書之內容記載，所為之處分依法並無違誤。
    行政院公共工程委員會審議判斷，予以維持而駁回上訴人之
    申訴，亦無不合。上訴人提起本件訴訟，求為撤銷審議判斷
    及原處分為無理由，應予駁回。資為其判決之論據。
五、本院按：倫公司係受被上訴人委託規劃設計及施工監造「
    自動化豬隻濕餵系統工程」，該公司規劃設計之材料規格及
    招標廠商資格等項，均須經被上訴人審查通過後，以被上訴
    人名義向外公告，此有「自動化豬隻濕餵系統工程」委託規
    劃設計及施工監造服務契約書在卷可按，且有該公司實際負
    責人張培豪在刑事案之供述佐證，故倫公司僅係被上訴人
    技術服務廠商，應非代辦採購廠商，本件採購係被上訴人自
    行辦理採購，並非委託倫公司代辦採購，已足認定。次按
    「機關採購得委託法人或團體代辦。」「前項採購適用本法
    之規定，該法人或團體並受委託機關之監督。」政府採購法
    第5條亦規定甚明。是以縱倫公司為被上訴人之代辦採購
    廠商，亦有政府採購法之適用。上訴意旨謂：倫公司僅依
    照「委託規劃設計及施工監造服務契約書」，而協辦被上訴
    人系爭營繕工程之招標、決標及簽約事宜，則其與被上訴人
    間既非「代辦」關係，自不受政府採購法之規範云云。自屬
    誤解而不足取。又查機關辦理採購，發現廠商有政府採購法
    第101條第1項各款所列情形之一者，即應將事實及理由通知
    廠商，並於經行政院公共工程委員會審議結果，認為廠商確
    有違反上開法條之規定，則辦理採購之機關即應將廠商名稱
    及相關情形刊登政府採購公報，而列為不良之廠商。又政府
    採購法第101條本身並無刑責之規定，故廠商如有違反該條
    規定者，並不以須經刑事判決有罪，機關始得將其刊登政府
    公報，列為不良之廠商。查以偽造之文件參加投標，即屬行
    使偽造文書之犯罪態樣，而上訴人之負責人甲○○亦經司法
    機關判決有罪在案，是被上訴人據以為處分，尚無違誤，業
    經原判決敘明甚詳，上訴意旨猶執：刑事判決並未認定上訴
    人負責人犯有違反政府採購法之罪，原判決有適用法規不當
    等語，加以爭執，殊無可採。又查本案追繳者係上訴人公司
    所繳交之押標金，與益帆公司繳交押標金90萬元無涉，故上
    訴意旨所稱：益帆公司所繳交押標金為倫公司負責人籌措
    ，事後亦由其收回等語，顯與判決結果無關，自無可取。另
    查政府採購法第31條第2項之規定，不論其是否強行或任意
    規定之性質，被上訴人依據該規定及投標須知所定，追繳上
    訴人繳交之押標金，於法並無不合。末查上訴意旨其他主張
    ，無非係對原審取捨證據認定事實之職權行使，加以爭執，
    尚難為原判決有違背法令之情事。綜上，原審斟酌全辯論意
    旨及調查證據之結果，將原審議判斷及原處分均予維持，駁
    回上訴人之訴，核無違誤。上訴論旨，指摘原判決違誤，求
    予廢棄，難認有理由，應予駁回。
六、據上論結，本件上訴為無理由，爰依行政訴訟法第255條第1
    項、第98條第3項前段，判決如主文。
中    華    民    國    95    年    3     月    2     日
                  第四庭審判長法  官  高  啟  燦
                              法  官  黃  合  文
                              法  官  黃  璽  君
                              法  官  廖  宏  明
                              法  官  楊  惠  欽
以  上  正  本  證  明  與  原  本  無  異
中    華    民    國    95    年    3     月    2     日
                              書記官  彭  秀  玲


司法院資訊處製作；財團法人民間司法改革基金會備份。
